【裁判字號】    95,上易,159
【裁判日期】    950606
【裁判案由】    返還價款
【裁判全文】
臺灣高等法院民事判決                 95年度上易字第159號
上  訴  人  乙○○
訴訟代理人  藍松喬律師
被上訴人    甲○○
訴訟代理人  潘維成律師
上列當事人間請求返還價款事件，上訴人對於中華民國94年11月
15日臺灣桃園地方法院94年度訴字第385號第一審判決提起上訴
，本院於95年5月23日言詞辯論終結，判決如下：
    主  文
上訴駁回。
第二審訴訟費用由上訴人負擔。
    事實及理由
一、上訴人起訴主張：被上訴人於民國79年3月21日簽立切結書
    ，同意上訴人經過坐落原桃園縣中壢市○○段218之6地號（
    重測後為同市○○段635地號）及同段218之3地號（重測後
    為同市○○段637地號，嗣又分割為同段637之1地號及637之
    2地號）土地，沿該土地田邊開設8公尺寬至中觀連界道路，
    上訴人則以每坪新臺幣（下同）1萬3,000元補償，面積以實
    地測量為準。上訴人於簽立切結書當日先給付被上訴人定金
    5萬元，嗣於同月23日給付64萬2,120元，兩造於同月24日進
    行測量，並於同年4月14日給付會算後差額2萬6,735元，合
    計上訴人共給付被上訴人71萬8,855元。惟嗣後上訴人欲依
    約定開設道路時，竟遭訴外人黃成會與黃新接之繼承人等人
    之阻擋。上訴人始知前開上嶺段635地號土地為訴外人黃成
    春、黃成煥、黃成友等人所有，同636地號土地為水利地，
    係訴外人台灣石門農田水利會所有，另同段637之1地號及同
    段637之2地號土地為訴外人黃成會所有。為此，上訴人於93
    年9月6日以存證信函催告被上訴人提出所有權之證明，但被
    上訴人置之不理。被上訴人未取得所有權人之授權，致債務
    無法履行，上訴人以94年6月20日言詞辯論期日當庭解除本
    件契約，並於同日出具之民事聲明狀送達被上訴人時為解除
    契約之意思表示，並依民法第226條第1項、第256條及第259
    條第1、2款規定請求被上訴人返還所支付之價款71萬8,855
    元，及自93年9月15日起至清償日止按年息5%計算之利息；
    並願供擔保，請准宣告假執行。原審為上訴人敗訴判決，上
    訴人不服提起上訴，於本院聲明：原判決廢棄。被上訴人應
    給付上訴人71萬8,855元，及自93年9月15日起至清償日止按
    年息5%計算之利息；並願供擔保，請准宣告假執行。
二、被上訴人則以：上訴人提出之切結書為79年3月21日簽立，
    依切結書「．．．開道通路8公尺寬至中觀連界道路，每坪
    補助新台幣1萬3,000元正，面積詳細實地測量坪數（共54.1
    49台坪，新台幣70萬3,937元正）．．．」之記載可知，上
    訴人於簽立切結書後即可施工，開始實行通行權。且切結書
    與79年3月24日實測圖面積幾乎一致，價款更與79年4月14日
    會算價款完全相符。足證兩造79年4月14日僅係就土地誤差
    面積找補。是上訴人之請求權於94年3月20日即時效完成，
    其於94年3月25日始提起本訴，再於94年6月20日解除契約並
    不合法，被上訴人自得拒絕給付。並聲明：駁回上訴人之訴
    ，若受不利判決，願供擔保請准宣告免為假執行。於本院聲
    明上訴駁回。
三、經查：被上訴人於79年3月21日簽立切結書，同意上訴人經
    過坐落原桃園縣中壢市○○段218之6地號（重測後為同市○
    ○段635地號）及同段218之3地號（重測後為同市○○段63
    7地號，嗣又分割為同段637之1地號及637之2地號）土地，
    沿該土地田邊開設8公尺寬至中觀連界道路，上訴人則以每
    坪新台幣1萬3,000元補償，面積以實地測量為準。上訴人於
    簽立切結書當日先給付被上訴人定金5萬元，於同年3月23日
    給付64萬2,120元，兩造於3月24日進行測量，並於同年4月1
    4日給付會算後差額2萬6,735元，合計上訴人共給付被上訴
    人71萬8,855元。原桃園縣中壢市○○段635地號於87年5月2
    6日以分割繼承為原因登記為黃成春、黃成煥、黃成友所有
    ，各1/3；及同段637地號於89年11月22日以共有物分割為原
    因，登記為黃成會所有；同段636地號為台灣石門農田水利
    會所有之水利地。上訴人於93年9月6日寄發存證信函通知被
    上訴人因土地起糾紛要求提出權利證明，否則訴諸法律。於
    94年6月20日言詞辯論期日當庭解除本件契約，並以同日出
    具之民事聲明狀解除本件契約。上訴人於94年3月25日提起
    本件訴訟等情。為兩造所不爭執，復有切結書、收據、土地
    登記謄本、存證信函、聲明狀、起訴狀等附卷可稽（見原審
    卷第2、19、22、25至31、44、52至54頁）。堪信為真。
四、上訴人依民法第226、256、259條請求被上訴人給付71萬8,8
    55元及其遲延利息，無非以被上訴人於79年3月21日簽立切
    結書後，因土地所有權人阻擋，致契約不能履行云云，為其
    論據。惟查：
  (一)按請求權，因15五年間不行使而消滅。消滅時效，自請求權
    可行使時起算。時效完成後，債務人得拒絕給付。次按清償
    期，除法律另有規定或契約另有訂定，或得依債之性質或其
    他情形決定者外，債權人得隨時請求清償，債務人亦得隨時
    為清償。民法第125條前段、第128條前段、第14 4條第1項
    、第315條分別定有明文。所謂請求權可行使時，乃指權利
    人得行使請求權之狀態而言。至於義務人實際上能否為給付
    ，則非所問。最高法院63年台上字第1885號判例可資參照。
  (二)依被上訴人79年3月21日簽立切結書記載「緣因田鄰交通須
    要，同意中壢市○○段218之4地號土地所有權人須經218之
    6、218之3地號田邊，開道通路8公尺寬至中觀連界道路，每
    坪補助新台幣1萬3,000元正，面積詳細實地測量坪數（共
    54.149台坪，新台幣70萬3,937元正）。如有問題願負一切
    責任，恐口無憑，特立此書。日後永作通路，以利交通。完
    工即付清上款，收定金5萬元正。領款人：甲○○」，並由
    被上訴人交付地籍圖予上訴人（見原審卷第20頁、本院卷第
    37頁），此為上訴人所不爭執，上開切結書已詳細記載坪數
    為54.149坪，且於被上訴人交付上訴人之地籍圖明白標示標
    的位置並記載寬8公尺，則兩造間於被上訴人簽立切結書並
    交付地籍圖時，對於契約之標的已經確定。再者，依據79年
    3月24日實測圖實測結果顯示，原桃園縣中壢市○○段218之
    6地號實測面積為55平方公尺即16.638坪；同段218之5地號
    實測面積為50平方公尺即15.125坪；同段218之3地號實測面
    積為74平方公尺即22.385坪，合計為179平方公尺即54.148
    坪。與切結書記載54.149坪，僅差0.001坪，此應屬實際測
    量時可能產生之合理誤差範圍，益證兩造於被上訴人簽立切
    結書時，其契約標的已經確定。揆諸前揭說明，則上訴人自
    79年3月21日被上訴人簽立切結書時起，其請求權即可行使
    ，時效自同日開始起算，而於94年3月20日時效完成。
  (三)上訴人雖於93年9月6日寄發存證信函通知被上訴人稱因系爭
    道路用地部分，現已起糾紛，昐函到7日內，提出所屬被上
    訴人之權利證明，否則一切訴諸法律，後果自行負責。惟上
    訴人此項請求後未於六個月內起訴，時效視為不中斷，上訴
    人遲至時效完成後之94年3月25日始提起本件訴訟，被上訴
    人已於94年5月16日為時效抗辯，而拒絕給付，被上訴人之
    抗辯自屬於法有據。上訴人自不得再以被上訴人有債務不履
    行之情事主張解除契約。是上訴人於94年6月20日以言詞及
    民事聲明狀繕本送達所為解除本件契約之意思表示，自不生
    解除契約之效力。
五、綜上所述，上訴人主張被上訴人79年3月21日簽立切結書為
    給付不能，並依民法第226條第1項、第256條規定解除契約
    為不可採，被上訴人抗辯上訴人請求權罹於時效而拒絕給付
    ，上訴人於94年6月20日以言詞及民事聲明狀所為解除契約
    為不合法，尚屬可信。是則上訴人依民法第259條請求被上
    訴人給付71萬8,855元，及自93年9月15日起至清償日止，按
    年息5%計算之利息，為無理由，不應准許。其假執行之聲請
    亦失所附麗，應併駁回。原審為上訴人敗訴之判決，及駁回
    其假執行之聲請，並無不合。上訴意旨指摘原判決不當，求
    予廢棄改判，為無理由，應予駁回。
六、本件事證已臻明確，兩造其餘主張陳述及未經援用之證據，
    經審酌後，認與判決結果不生影響，爰不一一論述，附此敘
    明。
七、據上論結，本件上訴為無理由，依民事訴訟法第449條第1項
    、第78條，判決如主文。
中    華    民    國    95    年    6     月    6     日
                  民事第十一庭審判長法  官   鄭雅萍
                                    法  官   蘇芹英
                                    法  官   薛中興
正本係照原本作成。
不得上訴。
中    華    民    國    95    年    6     月    7     日
                                    書記官   黃瑞芬


司法院資訊處製作；財團法人民間司法改革基金會備份。
